臺北高等行政法院判決
                                       100年度訴字第89號
                                     100年7月7日辯論終結
原      告　網巨科技股份有限公司
代　表　人　黃經洲（董事長）
被      告　財政部臺北市國稅局
代　表　人　陳金鑑（局長）住同上
訴訟代理人  游惠珍
上列當事人間營利事業所得稅事件，原告不服財政部中華民國99
年11月15日台財訴字第09900379360 號（案號：第09901966號）
訴願決定，提起行政訴訟，本院判決如下：
    主  文
原告之訴駁回。
訴訟費用由原告負擔。
　　事實及理由
一、程序上，原告經合法通知，未於言詞辯論期日到場，核無行
    政訴訟法第218 條準用民事訴訟法第386 條各款所列情形，
    爰依被告聲請由其一造辯論而為判決。
二、原告民國（下同）96年度營利事業所得稅結算申報，列報營
    業成本新臺幣（下同）88,512,070元，經被告初查以其部分
    營業成本無法勾稽查核，乃以其相對營業收入32,079,269元
    按行業標準代號：4542-11 同業利潤標準毛利率17％，核定
    營業成本為26,625,793元，併同可勾稽營業成本53,836,047
    元，核定營業成本為80,461,840元，應補稅額1,156,382 元
    。原告不服，申經復查未獲變更，提起訴願，亦遭駁回，遂
    向本院提起本件行政訴訟。
三、原告訴稱：
  (1)原告於96年向第三人A 公司購買不鏽鋼球閥一批，因其所提
    供之球閥表面及漩口部份突出平整度不佳，請第三人B 公司
    將該批球閥進行加工處理，並嗣後將其出售，故該筆成本為
    進貨成本23,672,810元加計加工費二個部分，經被告以加工
    費無法勾稽為由，將該筆成本包括進貨成本23,672,810 元
    及加工費全數以同業利潤核定該年度所得，原告以為，加工
    費當時即與進貨成本分別列帳，此可參見進銷存明細、總分
    類帳及加工費明細表。
  (2)此部分違反行政法比例原則，我國行政程序法業於90年1 月
    l 日施行，其中第7 條規定乃係比例原則之明文規範，屬於
    抽象之概念。學者認為在此概念下，尚涵蓋下列三項子原則
    ，第一為適當性原則：指行政機關所採取者必須是有助於達
    成目的之措施，又稱合目的性原則；第二為必要性原則：指
    行政機關有多種措施均可達成目的時，應採取對人民侵害最
    小者為之，亦稱侵害最小原則；第三則為狹義比例原則：指
    行政機關所採取的行政措施，和欲達成的目的之間，應有相
    當之平衡，不能為達成很小之目的而使人民受很大損害，即
    手段和目的之間，其所存在之損害比例須相當。
  (3)所得稅法施行細則第81條之規定，其中依同業利潤標準核定
    所得額部分為推計課稅方法，固與憲法所定人民有依法律納
    稅之義務本旨不相牴觸，惟依此項推計核定方法估計所得額
    時，應力求客觀、合理，使與納稅義務人之實際所得相當，
    以維租稅公平原則。是以稽徵機關依查得資料，已足以確定
    關係所得額之部分數據者，應僅就其餘部分於符合推計核定
    之要件時，依推計核定方法行之，若猶就全部依推計核定方
    法核定所得額，自與首揭法律規定之意旨有違。
  (4)若被告僅以加工費部分無法取得合約無法勾稽，應僅剔除加
    工費部分，加工費僅二百餘萬元，卻課與原告二百餘萬元之
    稅款，並將其擴張至包含進貨成本全數按同業利潤核定。使
    原告依法應主張該筆進貨為無法勾稽，而非僅以加工費無法
    勾稽，即將全部成本依同業利潤標準逕行核定。被告以原告
    未提示「加工合約」、「製成品明細帳」、「單位成本分析
    表」等認定加工費部分無法勾稽，並擴張解釋含括其他進貨
    成本顯然欠缺法源依據。
  (5)被告處分明顯違反行政程序法第4 條及第9 條規定，查原核
    定以原告經營電子材料、設備批發為業，並依該同業利潤核
    定所得，惟經原告數次主張，原告並非經營電子材料、設備
    批發為業，不應依該項同業利潤標準核課，惟被告均置之不
    理。次查原告所提供之帳載當年度之所有營業收入為86,159
    ,752元，超過99% 均來自球閥所得（由進銷存明細表中可知
    ），而非電子材料、設備，被告明知，卻仍執意誤導，明顯
    違反法律規定，而非如被告所言，原告對此應負舉證責任，
    此部分為原告於查帳時所交付帳簿憑證中清楚載明，應由被
    告舉證球閥究是屬被告所稱電子材料、設備批發之一。原告
    於準備程序中已提出證物證明球閥為閥類製品（開關一種）
    ，故原告已盡舉證之責任。
  (6)綜上，原處分及訴願決定顯有違誤。因而聲明：「訴願決定
    及原處分（含復查決定）均撤銷，訴訟費用由被告負擔」。
四、被告抗辯：
  (1)按所得稅法第83條第1 項及同法施行細則第81條第1 項規定
    ：「稽徵機關進行調查或復查時，納稅義務人應提示有關各
    種證明所得額之帳簿、文據；其未提示者，稽徵機關得依查
    得之資料或同業利潤標準，核定其所得額。」及「本法第83
    條所稱之帳簿文據，其關係所得額之一部或關係課稅年度中
    某一期間之所得額，而納稅義務人未能提示者，稽徵機關得
    就該部分依查得資料或同業利潤標準核定其所得額。」次按
    商業會計處理準則第30條規定：「營業成本，指本期內因銷
    售商品或提供勞務而應負擔之成本；其科目分類與評價及應
    加註釋事項如下：一、銷售成本：指銷售商品之原始成本或
    產品之製造成本；……」又財政部75年7 月18日台財稅第75
    57067 號函釋：「營利事業如未以人工與機器製造或加工製
    成產品，而僅買進原料，委託其他廠商加工為成品後出售，
    應按買賣業核課營利事業所得稅。」
  (2)本件原告以經營電子材料、設備批發為業，96年度營利事業
    所得稅結算申報，列報營業收入淨額86,159,752元，營業成
    本88,512,070元及全年所得額虧損3,356,822 元，被告初查
    以原告部分批號進貨，列報之加工費共計2,750,000 元，未
    提示「加工合約」、「製成品明細帳」及「單位成本分析表
    」等資料，致該部分營業成本34,676,023元無法勾稽，其相
    對營業收入32,079,269元，按該業（行業標準代號：4542－
    11）同業利潤標準毛利率17％核算營業成本為26,625,793元
    【32,079,269元×（1 －17％）】，否准認列8,050,230 元
    ，核定營業成本80,461,840元（26,625,793元＋可勾稽營業
    成本53,836,047元），全年所得額4,693,408 元，應補稅額
    1,156,382 元。原告不服，主張該部分加工費均有憑證可供
    勾稽，不宜按同業利潤標準核定云云，申經被告復查決定以
    ，於99年3 月30日通知原告於文到7 日內提示「加工合約」
    、「製成品明細帳」及「單位成本分析表」等資料供核，惟
    仍未提示，致無從審酌，駁回其復查之申請。原告仍未甘服
    ，提起訴願，遞經財政部訴願駁回在案。
  (3)我國營利事業所得稅係採結算申報制，即納稅義務人應將當
    年度內構成課稅所得之各類收入、成本及費用損失，自行計
    算並完納應納之稅捐，於申報期間內，填具申報書，向稅捐
    稽徵機關辦理結算申報，此乃稅法賦予納稅義務人之法定義
    務。稅捐法律關係，乃是依稅法之規定，大量且反覆成立之
    關係，具有其特殊性，稅捐稽徵機關並未直接參與當事人間
    私經濟活動，其能掌握之資料自不若當事人，且原告所列報
    營業成本及費用等支出，均屬稅捐債權減縮或消滅之性質，
    按稅務訴訟之舉證責任分配理論與一般行政訴訟相同，即主
    張權利或權限之人，於有疑義時應就權利發生事實負舉證責
    任，若其要件事實不明，則應終極負擔「事證不明」之不利
    益。換言之，如果經被告職權調查後，原告是否有此筆減項
    存在及其多寡仍處於真偽不明之情況時，被告具有決定是否
    接受或認定多少額度將之列為減項之認定權限。稅捐稽徵機
    關在核定稅額過程中，須納稅義務人協同辦理者所在多有，
    學理上稱為納稅義務人之協力義務，包括申報義務、記帳義
    務、提示文據義務等，納稅義務人違背上述義務，在行政實
    務上即產生由稅捐稽徵機關片面核定等不利益之後果，而減
    輕稽徵機關之證明程度。是故納稅義務人於稽徵機關進行調
    查或復查時，有提供帳證供查核之義務，如未能提示帳證供
    查核，稽徵機關即得依查得之資料，核定其所得額。
  (4)本件被告以其中部分批號進貨，列報之加工費共計2,750,00
    0 元，未提示「加工合約」、「製成品明細帳」及「單位成
    本分析表」等資料，致該部分營業成本34,676,023元無法勾
    稽，乃按同業利潤標準毛利率核定為26,625,793元，併同可
    勾稽營業成本53,836,047元，核定營業成本為80,461,840元
    ，核無不合；原告雖訴稱96年度營利事業所得稅縱未提示加
    工合約致營業成本無法勾稽，應僅剔除加工費而非按同業利
    潤標準核定云云。惟查加工費乃原告本期因銷售商品或提供
    勞務而應負擔成本之一部，原告未提示「加工合約」、「製
    成品明細帳」及「單位成本分析表」等資料，致被告無從審
    酌其營業成本之真確性及勾稽情形，乃依首揭法令規定按同
    業利潤標準核定營業成本，於法有據。原告主張應僅得剔除
    該加工費，容有誤解。又原告迄未提示前揭資料，亦未說明
    其未能提示之理由，顯難認為其已善盡納稅義務人之協力義
    務，空言主張，所訴核無足採。
  (5)綜上，原告96年度營利事業所得稅結算申報，列報營業成本
    88,512,070元，經被告以其部分營業成本無法勾稽查核，乃
    以其相對營業收入32,079,269元按行業標準代號：4542-11
    同業利潤標準毛利率17％，核定營業成本為26,625,793元，
    併同可勾稽營業成本53,836,047元，核定營業成本為80,461
    ,840元，應補稅額1,156,382 元並無違誤，而聲明：「原告
    之訴駁回，訴訟費用由原告負擔」。
五、得心證之理由：
  (1)按「稽徵機關進行調查或復查時，納稅義務人應提示有關各
    種證明所得額之帳簿、文據；其未提示者，稽徵機關得依查
    得之資料或同業利潤標準，核定其所得額。」及「本法第83
    條所稱之帳簿文據，其關係所得額之一部或關係課稅年度中
    某一期間之所得額，而納稅義務人未能提示者，稽徵機關得
    就該部分依查得資料或同業利潤標準核定其所得額。」分別
    為所得稅法第83條第1 項及同法施行細則第81條第1 項所明
    定。又「營利事業如未以人工與機器製造或加工製成產品，
    而僅買進原料，委託其他廠商加工為成品後出售，應按買賣
    業核課營利事業所得稅。」經財政部75年7 月18日台財稅第
    7557067號函釋在案。
  (2)原告就96年度營利事業所得稅結算申報，列報營業收入淨額
    86,159,752元，營業成本88,512,070元，及全年所得額虧損
    3,356,822 元；經被告查核，其中部分批號進貨列報之加工
    費共計2,750,000 元，未提示加工合約、製成品明細帳、單
    位成本分析表等資料，致該部分營業成本34,676,023元無法
    勾稽，其相對營業收入32,079,269元，按該業（行業標準代
    號：4542－11）同業利潤標準毛利率17﹪核算營業成本為26
    ,625,793元【32,079,269×（1 －17％）】，否准認列8,05
    0,230 元，核定營業成本80,461,840元（26,625,793元+ 可
    勾稽營業成本53,836,047元），全年所得額4,693,408 元，
    應補稅額1,156,382 元，就相關數據及其計算而言，應無違
    誤。
  (3)本案爭執，在於原告稱當年度整個營業的產品都是不鏽鋼球
    閥，復查時原告已向被告陳報不鏽鋼球閥並非電子產品；又
    該部分加工費均有憑證可供查核，不應按同業利潤標準核定
    ；被告若以原告無法提示加工之帳證資料而無法認列，亦應
    只是剔除該部分之費用，而不是將原告之進貨全部剔除。經
    查：
    原告96年度之進項來源，全年合計88,977,892元，其中以
      太新光電科技股份有限公司、大正系統股份有限公司、詮
      碁科技股份有限公司（三家公司之代表人均為原告代表人
      ）進貨之金額為88,810,166元，佔全年總數比例為99.81%
      ，而該三家公司之營業項目為電腦及其周邊設備批發、電
      腦及其周邊設備零售、資料處理（參見原處分卷p-93）；
      而其96年度銷項去路，全年合計88,186,619元，其中以偉
      智光電科技股份有限公司、併立科技股份有限公司、晶芯
      有限公司、鑫創科技股份有限公司銷售之金額為87,474,6
      21元，佔全年總數比例為99.19%（其中偉智光電科技股份
      有限公司之代表人均為原告代表人，該公司之銷售額就佔
      53.16%），而該四家公司之營業項目為聲納雷達系統搖感
      測探設備製造、電腦及其周邊設備批發、電子器材批發設
      備等（參見原處分卷p-92），原告稱當年度整個營業的產
      品都是不鏽鋼球閥，復查時原告已向被告陳報不鏽鋼球閥
      並非電子產品者，顯然與當年度進項、銷項之統計資料不
      符。
    原告就稅捐稽徵案件之調查，有提出證帳資料供核之協力
      義務，原告列報加工費275 萬元，依商業會計處理準則第
      30條規定，加工費是營業成本之一部，是原料到產品之間
      製程所衍生之費用，原告未提示「加工合約」、「製成品
      明細帳」及「單位成本分析表」等資料，以致被告無法了
      解產銷過程，根本無法判斷加工費之支付是否合理或必要
      ；原告稱該部分加工費均有憑證可供查核，而其所提供之
      資料是自太新光電科技股份有限公司進貨，再交由詮剛科
      技股份有限公司加工，但加工明細表所顯示之品名及進貨
      之品名相同，根本無法說明加工部分為何、何以需要加工
      、加工單價如何決定等，所以被告稱營業成本無法勾稽足
      堪認定，本案審理期間，原告仍稱已提出系爭年度之總分
      類帳、進銷存發票供核（參本院卷p-52），本院亦曉諭其
      提出完整之「加工合約」、「製成品明細帳」及「單位成
      本分析表」等資料（參見本案再開辯論裁定，本院卷p-62
      ），以供查核，但原告就再開辯論後之準備程序及辯論程
      序均缺席未到，亦未陳報任何意見，本院自無法再為任何
      有利原告之之斟酌。
    依「中華民國稅務行業標準分類」，細類4542電力電子設
      備批發（凡從事家庭電器以外之電力電子設備及器材批發
      之行業均屬之。），其子類分別有「4542-11 電子材料、
      設備批發」、「4542-12 電話交換機批發」、「4542-13
      電池批發」及「4542-14 電力設備批發」，則系爭不鏽鋼
      球閥批發經被告核認屬4542-11 電子材料、設備批發之列
      ，難謂未妥，原告主張該加工費為買賣球閥之加工費，係
      為不鏽鋼製品，非為電子材料，不應以行業標準代號5452
      -11 同業利潤標準17﹪核定云云，惟其並未提示相關帳證
      資料以實其說，空言主張，自不足採。若依原告所爭執，
      系爭球閥縱然屬不銹鋼製品類，所適用之行業代號為小五
      金與大五金的批發，惟其適用之同業利潤標準毛利率應為
      19% （參原處分卷p133），以此核算該部分營業成本，亦
      小於原核定數，故基於不利益變更原則，被告未就原告此
      部分作不利之處分，原告之主張亦無可採。
    按帳簿文據，關係所得額之一部或關係課稅年度中某一期
      間之所得額，而納稅義務人未能提示者，稽徵機關得就該
      部分依查得資料或同業利潤標準核定其所得額，為所得稅
      施行細則第81條第1 項所明定。是被告就其中部分批號進
      貨列報之加工費共計2,750,000 元，因無相關資料，致該
      部分營業成本34,676,023元無法勾稽，其相對營業收入
      32,079,269元，按該業（行業標準代號：4542－11）同業
      利潤標準毛利率17﹪核算營業成本為26,625,793元【32,0
      79,269×（1 －17％）】，否准認列8,050,230 元。因此
      ，以可勾稽營業成本及不可勾稽營業成本兩部份，共同核
      定營業成本80,461,840元（26,625,793元+ 可勾稽營業成
      本53,836,047元），而計算全年所得額4,693,408 元，應
      補稅額1,156,382 元，自無違誤。故原告所稱「應只是剔
      除該部分之費用，而不是將原告之進貨全部剔除」自屬無
      稽。
六、綜上所述，被告所為之處分（含復查決定），並無不法，訴
    願決定予以維持，亦無不合。原告徒執前詞，訴請撤銷，為
    無理由，應予駁回。又本案事證已臻明確，兩造其餘攻擊防
    禦方法均與本件判決結果不生影響，故不逐一論述，併此敘
    明。
七、據上論結，本件原告之訴為無理由，依行政訴訟法第98條第
    1 項前段、第218 條、民事訴訟法第385 條，判決如主文。
中　　華　　民　　國　　100　 年　　7　　 月　　21　　日
　        　　　　　臺北高等行政法院第七庭
                              審判長法  官　李玉卿
                                    法  官　畢乃俊
                                    法  官　陳心弘
上為正本係照原本作成。
如不服本判決，應於送達後20日內，向本院提出上訴狀並表明上
訴理由，如於本判決宣示後送達前提起上訴者，應於判決送達後
20日內補提上訴理由書（須按他造人數附繕本）。
中　　華　　民　　國　　100　 年　　7　　 月　　21　　日
          　　　　　　      　　　  書記官  鄭聚恩